【裁判字號】    95,訴,1918
【裁判日期】    950816
【裁判案由】    常業重利等
【裁判全文】
臺灣臺中地方法院刑事判決              95年度訴字第1918號
公  訴  人  臺灣臺中地方法院檢察署檢察官
被      告  甲○○
上列被告因常業重利等案件，經檢察官提起公訴（九十五年度偵
字第三五三二號、第一００一０號），被告於準備程序就被訴事
實為有罪之陳述，本院合議庭裁定由受命法官獨任進行簡式審判
程序，並予判決如下：
    主    文
甲○○共同乘他人急迫貸以金錢，而取得與原本顯不相當之重利
為常業，累犯，處有期徒刑陸月，如易科罰金，以銀元參佰元即
新臺幣玖佰元折算壹日。
扣案之名片參盒、商業本票壹本，均沒收。
    犯罪事實
一、甲○○前於民國九十一年間，曾因竊盜案件，經本院以九十
    一年度豐簡字第四五九號判處有期徒刑三月，如易科罰金以
    三百元折算一日確定，甫於九十一年十二月十九日因易科罰
    金執行完畢；詎其猶不知悔改，先後於九十四年八月間及自
    九十五年二月間起，分別與陳俊偉、綽號「小新」之賴正新
    （應由檢察官另為適法之偵處）共同基於常業重利之犯意聯
    絡，由陳俊偉、賴正新各自在報紙上刊登借款廣告，招攬不
    特定人前來借款，適有丁○○（原名陳靜慧）、己○○、戊○○與乙○○（原名洪建銘）等人見該廣告後，旋即打電話
    分別與陳俊偉、賴正新聯繫，並以如附表所示之計息方式，
    各自向陳俊偉、賴正新借款如附表所示不等之金額，陳俊偉
    、賴正新並均會要求借款人簽立逾越借款金額額度之本票以
    為擔保，暨留下借款人之身分證或駕駛執照、健康保險卡為
    質，再按期收取利息，而取得與原本顯不相當之重利，並各
    以之為常業。嗣因部分借款人未能按期繳付約定之利息或清
    償本金，陳俊偉、賴正新各自均屢催無著，乃分別均與甲○○基於恐嚇危害他人生命、身體、自由之犯意聯絡，甲○○
    並有概括之犯意，由甲○○出面，連續自九十五年一月間某
    日起，先後向丁○○、己○○、戊○○、乙○○恐嚇稱：「
    如不於二十日內將錢還清，則會找人接管丁○○所經營之小
    辣椒魷魚羹店，讓上門之客人害怕，讓丁○○無法做生意」
    、「如不依期還款，則會燒毀其計程車」、「如不依期還款
    ，則砍斷其手腳及將其掩埋」及「如不依期還款，則會對其
    不利」等加害他人生命、身體、自由之言語威嚇之，使丁○○、己○○、戊○○、乙○○等人均因而心生畏懼，致生危
    害於安全。嗣甲○○先後於九十五年二月七日十九時二十分
    、同年五月四日二十三時三十分，分別在臺中市○區○○路
    二一四號前及臺中縣潭子鄉○○路與頭張路路口為警查獲，
    並各扣得丁○○所簽立，面額為新臺幣（下同）三十萬元之
    本票一張及乙○○借款為質之國民身分證及影本各一張、綽
    號「小新」之賴正新所有之名片三盒、賴正新所有，供借款
    人借款時簽發之商業本票一本，暨與甲○○本件常業重利、
    恐嚇犯行無直接關聯性之簡雙祿、邱俊欽、黃郁婷之國民身
    分證各一張、林欣澄汽車駕駛執照一張、蔡聖義身分證影本
    一張、邱俊欽健保卡一張、應收帳款委託書六張、許昱暉開
    立之支票一張、王水源之國民身分證影本與所開立面額為十
    六萬元之本票各一張、王文和之國民身分證影本與所開立面
    額為三十萬元之本票各一張、張莉梅與張昕蕙之債務委託書
    各一張、鍾國強之國民身分證影本一張、邱俊欽所開立面額
    為十萬元之本票一張、簡逸民國民身分證、職業大貨車駕駛
    執照與健保卡影本各一張、朱啟銘戶口名簿、貴賓卡及名片
    各一張、廖穆祥之印章一顆與行動電話一支等物，而查悉上
    情。
二、案經臺中市警察局第二分局先後報請臺灣臺中地方法院檢察
    署檢察官偵查起訴。
    理    由
一、訊據被告甲○○對於上揭犯罪事實均坦承不諱，核與被害人
    丁○○、己○○、戊○○與乙○○等人於警詢及偵查中之證
    述情節大致相符，且本件復有被害人丁○○所簽立，面額為
    三十萬元之本票一張及被害人乙○○借款為質之國民身分證
    及影本各一張、共犯賴正新所有之名片三盒及共犯賴正新所
    有，供借款人借款時簽發之商業本票一本扣案可資佐證。按
    刑法第三百四十四條重利罪成立之要件為乘人急迫，輕率或
    無經驗，貸以金錢或其他物品與取得與原本顯不相當之重利
    。在第一條件，係指明知他人出於急迫、輕率或無經驗，而
    利用機會故為貸與，在第二條件，係指就原本利率、時期核
    算及參酌當地之經濟狀況，較之一般債務之利息，顯有特殊
    之超額者而言。此項犯罪，固須對於特定人為之，始能成立
    。至若明知社會上有因急迫而舉債濟急，及因輕率或無經驗
    而從事舉債之情形，預定苛刻條件，一俟他人告貸，藉以博
    取重利為常業者，雖非對於特定人乘機利用，不能謂非對於
    一般人具有犯罪之概括故意，則其犯有前項法條所載情事，
    即應論以同法第三百四十五條之罪，最高法院二十七年上字
    第五二０號判例意旨可資參照。查被告分別與陳俊偉、賴正
    新為上開借款行為所取得之利息，換算年利率為百分之五百
    四十及一千七百二十五不等，超過民法所規定年利率不得超
    過百分之二十最高限制甚多，顯示借款人茍非出於急迫，當
    不致向被告等人借如此高利之貸款，堪認被告等人顯係乘不
    特定人出於急迫而舉債濟急，預定苛刻條件，利用機會故為
    貸與，且就原本利率、時期核算及參酌當地之經濟狀況，較
    之一般債務之利息，顯有特殊之超額，是被告等人確有取得
    與原本顯不相當之重利無訛。綜此，本件事證已臻明確，被
    告犯行洵堪認定。
二、被告甲○○行為後，刑法及刑法施行法業於九十四年二月二
    日經總統以華總一義字第０九四０００一四九０一號令修正
    公布，並於九十五年七月一日施行。按行為後法律有變更者
    ，適用行為時之法律，但行為後之法律有利於行為人者，適
    用最有利於行為人之法律，現行刑法第二條第一項定有明文
    。此條規定乃與刑法第一條罪刑法定主義契合，而貫徹法律
    禁止溯及既往原則，係規範行為後法律變更所生新舊法律比
    較適用之準據法，是刑法第二條本身雖經修正，但刑法第二
    條既屬適用法律之準據法，本身尚無比較新舊法之問題，應
    一律適用裁判時之現行刑法第二條規定以決定適用之刑罰法
    律，先予辨明。又以本次刑法修正之比較新舊法，應就罪刑
    有關之共犯、未遂犯、想像競合犯、牽連犯、連續犯、結合
    犯，以及累犯加重、自首減輕暨其他法定加減原因（如身分
    加減）與加減例等一切情形，本於統一性及整體性原則，綜
    其全部罪刑之結果而為比較，亦有最高法院九十五年度第八
    次刑庭會議決議可資參照。是按：
（一）被告甲○○行為後，刑法第三百四十五條常業重利之規定
      雖已刪除，然被告所犯本罪之時間在刑法修正施行前，而
      當時常業重利罪，其法定本刑為「五年以下有期徒刑，得
      併科三千元以下罰金」，刑法修正後，因常業犯已經刪除
      ，應將所犯重利罪分論併罰，合併計算其法定最高本刑，
      較原常業犯之法定刑為重，比較新、舊法結果，應適用舊
      法關於常業重利罪之規定，對被告較為有利。
（一）刑法第三百零五條之恐嚇罪，法定刑得科處銀元三百元以
      下罰金，據修正後刑法施行法增訂第一條之一：「中華民
      國九十四年一月七日刑法修正施行後，刑法分則編所定罰
      金之貨幣單位為新臺幣。九十四年一月七日刑法修正時，
      刑法分則編未修正之條文定有罰金者，自九十四年一月七
      日刑法修正施行後，就其所定數額提高為三十倍。但七十
      二年六月二十六日至九十四年一月七日新增或修正之條文
      ，就其所定數額提高為三倍」及刑法第三十三條第五款修
      正為：「主刑之種類如下：五、罰金：新臺幣一千元以上
      ，以百元計算之」等規定，是依修正後之法律，刑法第三
      百零五條之恐嚇罪所得科處之罰金刑最高為新臺幣九千元
      （三百元三十）、最低為新臺幣一千元；然依被告甲○○行為時之刑罰法律，即罰金罰鍰提高標準條例第一條前
      段規定之提高倍數十倍及刑法第三十三條第五款規定之罰
      金最低額一元計算，該罪之罰金刑最高為銀元三千元，最
      低額為銀元一元，若依現行法規所定貨幣單位折算新臺幣
      條例第二條之規定換算為新臺幣，最高額雖與新法同為新
      臺幣九千元，然最低額僅為新臺幣三元。因此，比較上述
      修正前、後之刑罰法律，自應以被告行為時關於科處罰金
      刑之法律較有利於被告。
（二）刑法第二十八條共犯之規定，於九十四年一月七日修正、
      九十五年七月一日施行前之規定為：「二人以上共同實施
      犯罪之行為者，皆為正犯」，修正施行後之規定則為：「
      二人以上共同實行犯罪之行為者，皆為正犯」，揆諸本條
      之修正理由係為釐清陰謀共同正犯、預備共同正犯、共謀
      共同正犯是否合乎本條規定之正犯要件。而本件被告甲○○先後與共犯陳俊偉、賴正新共同為前揭常業重利犯行，
      渠等就被告所為恐嚇犯行並有犯意之聯絡，則無論依修正
      前後刑法之規定，被告等人均應構成共同正犯，是本件適
      用修正施行前之刑法第二十八條規定論擬，並無不利於被
      告之情形。
（三）被告甲○○多次恐嚇之犯行，係時間緊接，所犯罪構成要
      件相同之罪，顯係基於概括犯意反覆為之，而修正後刑法
      業已刪除連續犯之規定，考諸該規定刪除後，除法理上合
      於接續犯、包括一罪之情形仍可認為構成單一之犯罪外，
      其餘數犯罪行為之情形，即應依刑法第五十一條之規定予
      以分論併罰，此刪除雖非犯罪構成要件之變更，但顯已影
      響行為人刑罰之法律效果，自屬法律有變更。依修正前刑
      法，本件被告就恐嚇部分得論以連續犯，並得加重其刑至
      二分之一，其所犯刑法第三百零五條之恐嚇罪，最重本刑
      為二年，加重其刑至二分之一後，最高僅得判處被告有期
      徒刑三年，然依修正後之刑法應併合處罰，被告四次恐嚇
      犯行併罰最高則得判處被告有期徒刑八年，依修正後刑法
      第二條第一項規定比較新、舊法結果，仍應適用較有利於
      被告之行為時法律，即修正前刑法而論以連續犯。
（四）被告甲○○行為時，刑法第四十七條累犯原規定：受有期
      徒刑之執行完畢或受無期徒刑或有期徒刑一部之執行而赦
      免後，五年以內再犯有期徒刑以上之罪者，為累犯，加重
      本刑至二分之一。」，修正後之刑法第四十七條規定則為
      ：「受徒刑之執行完畢，或一部之執行而赦免後，五年以
      內故意再犯有期徒刑以上之罪者，為累犯，加重本刑至二
      分之一。第九十八條第二項關於因強制工作而免其刑之執
      行者，於受強制工作處分之執行完畢或一部之執行而免除
      後，五年以內故意再犯有期徒刑以上之罪者，以累犯論。
      」。本件被告所犯係屬故意犯罪，是不論依新法或舊法均
      構成累犯，則修正前刑法關於累犯之規定，對被告並無不
      利之情形。
（五）被告甲○○行為後，刑法第五十五條後段之牽連犯規定亦
      於九十四年一月七日經刪除，並於九十五年七月一日生效
      。是於新法修正施行後，被告本件所為常業重利及恐嚇犯
      行，即須分論併罰。經比較新舊法之規定，修正後之規定
      對於被告較為不利，依刑法第二條第一項前段之規定，自
      應適用行為時且較有利於被告之法律，即刑法第五十五條
      後段之規定，從較重之一罪予以論處。
（六）被告甲○○於犯罪時之刑法第四十一條第一項前段規定：
      「犯最重本刑為五年以下有期徒刑以下之刑之罪，而受六
      個月以下有期徒刑或拘役之宣告，因身體、教育、職業、
      家庭之關係或其他正當事由，執行顯有困難者，得以一元
      以上三元以下折算一日，易科罰金。」又被告行為時之易
      科罰金折算標準，修正前罰金罰鍰提高標準條例第二條（
      現已刪除）規定，就其原定數額提高為一百倍折算一日，
      則本件被告行為時之易科罰金折算標準，最高應以銀元三
      百元折算一日，經折算為新臺幣後，應以新臺幣九百元折
      算為一日。惟九十五年七月一日修正公布施行之刑法第四
      十一條第一項前段則規定：「犯最重本刑為五年以下有期
      徒刑以下之刑之罪，而受六個月以下有期徒刑或拘役之宣
      告者，得以新臺幣一千元、二千元或三千元折算一日，易
      科罰金。」比較修正前後之易科罰金折算標準，以九十五
      年七月一日修正公布施行前之規定，較有利於被告，則應
      依刑法第二條第一項前段，適用修正前刑法第四十一條第
      一項前段之規定，定其折算標準。
（七）綜上法律修正前、後之比較，揆諸前揭最高法院決議及修
      正後刑法第二條第一項之「從舊從輕」原則，綜其全部罪
      刑之結果而為比較，適用修正前之相關刑罰法律，對被告
      甲○○較為有利，自應適用修正前刑法相關規定、罰金罰
      鍰提高標準條例第一條前段及修正前罰金罰鍰提高標準條
      例第二條，加以論處。
三、按刑法上所謂常業犯，指反覆以同種類行為為目的之社會活
    動之職業性犯罪而言，至於犯罪所得之多寡，是否恃此犯罪
    為唯一之謀生職業，則非所問，縱令兼有其他職業，仍無礙
    於該常業犯罪之成立，此有最高法院八十五年臺上字第五一
    ０號判例可資參照。被告甲○○分別與共犯陳俊偉及賴正新
    均以刊登廣告之方式，招攬不特定人借款，其利息之計算顯
    與原本不相當，已見前述，且被告等人復於借款人借款時均
    要求簽寫高額本票為擔保，所取利息甚重，被告第二次為警
    查獲時，並經警扣得「小新」之名片三盒與供借款人借款時
    簽發之商業本票一本，足見被告等人係反覆以同種類行為為
    目的之社會活動之職業性犯罪，應屬常業犯無訛，是核被告
    所為，係犯修正前刑法第三百四十五條之常業重利罪。另被
    告先後向借款人丁○○、己○○、戊○○、乙○○等人恐嚇
    之行為，復犯刑法第三百零五條之恐嚇罪。被告各與陳俊偉
    、賴正新就前開常業重利及恐嚇犯行，有犯意聯絡及行為分
    擔，應依修正前刑法第二十八條之規定論以共同正犯。被告
    多次恐嚇行為，時間緊接，犯罪構成要件相同，顯係基於概
    括犯意反覆所為，為連續犯，應依修正前刑法第五十六條之
    規定，論以一罪，並加重其刑。另被告有前開犯罪事實欄所
    載經有期徒刑宣告及執行完畢之情形，有臺灣高等法院被告
    前案紀錄表在卷可按，其於五年內再犯本件皆為有期徒刑以
    上之二罪，均為累犯，應依修正前刑法第四十七條規定各加
    重其刑，並就恐嚇犯行部分遞加重之。被告以恐嚇為其遂行
    取得重利手段之一，所犯連續恐嚇罪及常業重利罪間，有目
    的、手段之牽連關係，應依修正前刑法第五十五條之規定，
    從一重之常業重利罪處斷。
四、爰審酌被告甲○○有前開犯罪前科紀錄，竟不知悔改，反而
    食髓知味，與共犯陳俊偉、賴正新共為放款事業，其重利貸
    款之規模不小，破壞正常金融體系，復以恐嚇方式索討欠款
    ，造成借款人身心鉅創；復斟酌被告犯後坦承犯行，被告之
    素行、犯罪動機、手段、所生危害等一切情狀，量處如主文
    所示之刑，並依修正前刑法第四十一條第一項前段及原罰金
    罰鍰提高標準條例第二條之規定，諭知易科罰金之折算標準
    。
五、扣案之之名片三盒及供借款人借款時簽發之商業本票一本，
    係為共犯賴正新所有供被告甲○○與之共為本件常業重利犯
    行所用（名片）或預備之物（空白本票），業據被告於本院
    供述明確（見本院卷第二五頁至第二六頁），均應依刑法第
    三十八條第一項第二款之規定宣告沒收（被告行為後，刑法
    第三十八條業已修正，被告犯後法律已有變更，又從刑附屬
    於主刑，除法律有特別規定者外，依主刑所適用之法律，亦
    有最高法院九十五年第八次刑事庭會議可供參照，本件既係
    適用修正刪除前刑法第三百四十五條之規定對被告論以常業
    重利罪，是本件之沒收，自應適用行為時之修正前刑法第三
    十八條第一項第二款規定為憑據）。至扣案被害人丁○○所
    簽立，面額為三十萬元之本票一張，因被告就實際貸放之本
    金及年息百分之二十範圍內之利息請求權部分，仍在民法保
    障之範圍內，該扣案本票具有債權證明之性質，自不宜認屬
    被告因犯罪所得之物而逕予宣告沒收。另扣案被害人乙○○
    借款為質之國民身分證及影本各一張、簡雙祿、邱俊欽、黃
    郁婷之國民身分證各一張、林欣澄汽車駕駛執照一張、蔡聖
    義身分證影本一張、邱俊欽健保卡一張、應收帳款委託書六
    張、許昱暉開立之支票一張、王水源之國民身分證影本與所
    開立面額為十六萬元之本票各一張、王文和之國民身分證影
    本與所開立面額為三十萬元之本票各一張、張莉梅與張昕蕙
    之債務委託書各一張、鍾國強之國民身分證影本一張、邱俊
    欽所開立面額為十萬元之本票一張、簡逸民國民身分證、職
    業大貨車駕駛執照與健保卡影本各一張、朱啟銘戶口名簿、
    貴賓卡及名片各一張、廖穆祥之印章一顆與行動電話一支等
    物，或非屬被告及其共犯所有，或無證據顯示與被告本件犯
    行有何直接關連性或屬違禁物，既與沒收之要件不合，依法
    亦不得併為沒收之諭知，均併此敘明。
據上論斷，應依刑事訴訟法第二百七十三條之一第一項、第二百
九十九條第一項前段，刑法第二條第一項前段、第三百零五條，
修正前刑法第二十八條、第三百四十五條、第五十五條、第五十
六條、第四十七條、第四十一條第一項前段、第三十八條第一項
第二款，罰金罰鍰提高標準條例第一條前段，修正前罰金罰鍰提
高標準條例第二條，現行法規所定貨幣單位折算新臺幣條例第二
條，判決如主文。
本案經檢察官丙○○到庭執行職務。
中    華    民    國    95    年    8     月    16    日
                  刑事第四庭  法  官  陳思成
上正本證明與原本無異。
如不服本判決，應於送達後十日內向本院提出上訴狀（須附繕本
），上訴於臺灣高等法院臺中分院。
                              書記官  王嘉麒
中    華    民    國    95    年    8     月    16    日
附錄論罪科刑法條
刑法第三百零五條：
以加害生命、身體、自由、名譽、財產之事恐嚇他人致生危害於
安全者，處二年以下有期徒刑、拘役或三百元以下罰金。
刑法第三百四十四條：                                      
乘他人急迫、輕率或無經驗，貸以金錢或其他物品，而取得與原
本顯不相當之重利者，處一年以下有期徒刑、拘役或科或併科一
千元以下罰金。
刑法第三百四十五條
以犯前條之罪為業者，處五年以下有期徒刑，得併科三千元以下
罰金。
附表：
┌──┬───┬────┬────┬────┬───┬───┐
│編號│被害人│借款時間│借款方式│借款金額│年利率│貸款人│
│    │      │、地點  │        │        │      │      │
│    │      │        │        │        │      │      │
│    │      │        │        │        │      │      │
├──┼───┼────┼────┼────┼───┼───┤
│一  │丁○○│94年08月│以十天為│十萬元  │540%  │陳俊偉│
│    │      │某日，在│一期，每│        │      │      │
│    │      │臺中縣市│期利息一│        │      │      │
│    │      │某不詳地│萬五千元│        │      │      │
│    │      │點      │。      │        │      │      │
├──┼───┼────┼────┼────┼───┼───┤
│二  │己○○│95年02月│償還期限│一萬元  │1725﹪│賴正新│
│    │      │08日，在│二十六日│        │      │      │
│    │      │臺中市中│，每日償│        │      │      │
│    │      │正路與繼│還五百元│        │      │      │
│    │      │光街路口│，如遲延│        │      │      │
│    │      │        │一日加計│        │      │      │
│    │      │        │五百元  │        │      │      │
├──┼───┼────┼────┼────┼───┼───┤
│三  │戊○○│95年04月│償還期限│一萬元  │1725﹪│賴正新│
│    │      │08日，在│二十六日│        │      │      │
│    │      │臺中市崇│，每日償│        │      │      │
│    │      │德路與進│還五百元│        │      │      │
│    │      │化北路路│，如遲延│        │      │      │
│    │      │口      │一日加計│        │      │      │
│    │      │        │五百元  │        │      │      │
├──┼───┼────┼────┼────┼───┼───┤
│四  │乙○○│95年04月│以十天為│一萬元  │540﹪ │賴正新│
│    │      │18日，在│一期，每│        │      │      │
│    │      │臺中市崇│期利息一│        │      │      │
│    │      │德路與進│千五百元│        │      │      │
│    │      │化北路路│。      │        │      │      │
│    │      │口      │        │        │      │      │
└──┴───┴────┴────┴────┴───┴───┘


司法院資訊處製作；財團法人民間司法改革基金會備份。
